【裁判字號】    90,上訴,2889
【裁判日期】    901123
【裁判案由】    傷害致重傷
【裁判全文】
臺灣高等法院刑事判決                            九十年度上訴字第二八八九號
    上  訴  人  臺灣士林地方法院檢察署檢察官
    被      告  乙○○
    指定辯護人  本院甲○辯護人
右上訴人，因被告傷害致死案件，不服台灣士林地方法院九十年度訴字第一五九號，
中華民國九十年六月十二日第一審判決（起訴案號：台灣士林地方法院檢察署九十年
度偵字第一七二八號），提起上訴，本院判決如左：
    主  文
原判決撤銷。
乙○○傷害人之身體，因而致人於死，處有期徒刑年玖月。
    事  實
一、乙○○與蔡美華同居十餘年，育有四子，具有事實上夫妻之家庭成員關係，其素
    知蔡美華與黃良輝有染，其於民國九十年一月三十日下午二時許，在友人李金一
    位於臺北縣金山鄉○○路七八巷十號二樓住處飲酒時（其對於外界事務之知覺理
    會及判斷作用，並未較普通人之平均程度顯然減退），獲其子以電話通知蔡美華
    召救護車載幼子求醫之事，乃騎乘機車返回坐落臺北縣石門鄉草里村八鄰竹子湖
  一號住處，經以電話查詢，得知蔡美華竟於黃良輝住處附近下車，其心中生疑，
    即騎機車前往臺北縣石門鄉草里村阿里荖六九號黃良輝住處尋找蔡美華，其因敲
    門甚久未獲開門，乃拾取瓦片砸破該處玻璃（毀損部分未據黃良輝告訴），黃良
    輝見狀立即開門往外衝出，乙○○隨即進入該處搜尋，發現蔡美華酒醉且下半身
    赤裸躺臥在黃良輝臥室內床上睡覺，引致乙○○不滿，且因蔡美華反唇以乙○○
    對伊之行為沒辦法等語相譏，乙○○怒不可抑，依客觀情形，可預見如以木製圓
    板凳猛擊人體頭部、肩部、胸腹部位，將危及生命，其主觀上並未預見將發生死
    亡之結果，而另行起意，基於普通傷害之故意，以徒手，或順手持黃良輝所有置
    於床角之圓板凳毆打蔡美華頭部、肩部、胸腹部多下，至該板凳腳撞及床架折斷
    時方休（毀損部分未據黃良輝告訴），乙○○以電話通知警員前來處理蔡美華不
    貞之事後，即先行離去。嗣黃良輝返回家中，見蔡美華背部瘀青、頭部流血，不
    斷呻吟，表示非常痛苦，即於同日下午四時許，以電話聯絡計程車司機賴全福前
    來載送蔡美華返家，並於計程車到達時，黃良輝抱起蔡美華欲送上車，突覺蔡美
    華停止呻吟並全身癱軟無力，其即將蔡美華拖行至該處客廳神桌前地上，賴全福
    見無法處理，旋以電話通知乙○○前來帶蔡美華回家，乙○○怒氣未消攜二子返
    回上址，見蔡美華倒臥於地，認蔡美華每於酒醉後施故技假死，乃賡續前開普通
    傷害之犯意，以腳踹踢蔡美華身體三下，並稱：不要假死（台語）等語，見蔡美
    華毫無反應，發覺有異，即請黃良輝代為叫救護車將蔡美華送醫急救，其先返回
    家中照顧小孩吃飯。黃良輝經呼叫救護車將蔡美華送醫後，蔡美華仍於當日下午
    六時三十分因頭皮左頂顳部及右前額部皮下血腫，左前側胸壁一處挫傷及造成左
    側第二至第六肋骨骨折，臍上鈍器傷包括皮下脂肪出血，大網膜出血，表淺肝臟
    裂傷，迴腸裂傷，腸系膜裂傷，左胸腔積血六○○西西，腹腔積血四○○西西，
    腦髓輕度蜘蛛膜下腔出血，肺臟因肋骨骨折造成下葉嚴重深裂傷，肝臟左葉前表
    面有淺裂傷，消化道迴腸及腸系膜破裂等多處鈍器傷而休克死亡。嗣經黃良輝報
    警處理，始知悉上情，並扣得黃良輝所有之木製圓板凳一把。
二、案經臺北縣警察局金山分局報請臺灣士林地方法院檢察署檢察官偵查起訴。
    理  由
一、右揭事實，迭據被告乙○○於警訊、偵查、原審及本院調查時供承不諱（詳見偵
    查卷第九至十二頁、三十六頁、相驗卷第二十一至二十二頁、三十三頁、原審卷
    第二十二頁、五十七頁、六十二頁、八十至八十九頁、本院九十年十月二十四日
    訊問筆錄）。並查：
  (一)核與證人黃良輝、賴全福分別於警訊、偵查及原審調查中、證人李金一於警訊及
    原審調查中證述之情節均相符合（詳見相驗卷第二十二頁反面、偵查卷第十九至
    二十一頁、二十三至二十四頁、二十六頁、原審卷第三十四至六十頁）。
  (二)被害人蔡美華確因受此毆擊而造成頭皮左頂顳部及右前額部有皮下出血，左前側
    胸壁一處挫傷造成左側第二至第六肋骨骨折，臍上鈍器傷包括皮下脂肪出血，大
    網膜出血，表淺肝臟裂傷，迴腸裂傷，腸系膜裂傷，左胸腔積血六○○西西，腹
    腔積血四○○西西，腦髓輕度蜘蛛膜下腔出血，肺臟因肋骨骨折造成下葉嚴重深
    裂傷，肝臟左葉前表面有淺裂傷，消化道迴腸及腸系膜破裂等多處鈍器傷，於九
    十年一月三十日下午六時三十分許休克不治死亡等情，亦經臺灣士林地方檢察署
    檢察官會同檢驗員勘驗屬實，且據法務部法醫研究所解剖鑑定無訛，此有履勘筆
    錄（詳見相驗卷第二十頁、第三十二至三十四頁）、驗斷書（詳見相驗卷第二十
    六至三十頁）、相驗屍體證明書（見相驗卷第二十四頁）、法務部法醫研究所九
    十年三月十九日法醫所九○理字第○四六八號函及所附（九○）法醫所醫鑑字第
    ○一五一號鑑定書各一份（見相驗卷第三十九至四十六頁）、現場照片九張（見
    相驗卷第十五至十八頁、偵查卷第十四頁）附卷可稽。
  (三)按被告因之前已獲知被害人與黃良輝發生過性關係，並曾警告黃良輝勿再糾纏被
    害人等情，此次復撞見被害人酒醉且下身赤裸躺於證人黃良輝家中，被害人並出
    言以：伊要和其他人發生性關係，被告也沒有她的辦法等語相激，被告心生氣憤
    ，即以徒手或順手持圓板凳毆打被害人，惟參之被告與被害人已同居十餘年，別
    無深仇大恨，且育有三名稚齡子女（另一名子女已出養於他人）猶待撫養，其於
    毆打被害人後，復以電話通知警方前來察看被害人不貞之行為，於當日下午四時
    許，受賴全福之通知再度回到事發現場時，猶未覺異狀，認被害人僅係如往常飲
    酒般倒臥在地，而施以腳踢等節，被告所辯係為教訓被害人而為毆打一語，堪以
    採信；準此足認被告主觀上係出於普通傷害之犯意，並無殺害被害人或重傷之意
    思。被告雖基於普通傷害之犯意毆打被害人，然頭部、肩部、胸腹部為人體重要
    器官聚集之處，重擊該等部位，恐將傷及人體而危及生命，此為眾所週知之事實
    ，亦應為被告在客觀上所得預見，其主觀上雖未預見，而以徒手或持圓板凳猛擊
    被害人之頭部、肩部、胸腹部，終致被害人因多處鈍器傷而休克死亡，被告之傷
    害行為與被害人之死亡間有相當因果關係，至為明確。
  (四)綜上各節所述，並有扣案遭被告砸壞之木製圓板凳一把可資佐證。本件事證已臻
    明確，被告犯行堪以認定，自應依法論科。
  (五)至原審辯護人雖以案發當天被告至黃良輝家中尋找被害人前，已飲用一瓶黃酒及
    玉泉清酒，精神狀況已異於常人，且被告於同日案發六小時後之呼氣酒精濃度測
    試仍高達每公升○‧四九毫克，顯見被告於案發當時至少有重度酒精中毒之程度
    云云為之辯護（詳見原審卷第九十三頁），惟：
  1.刑法上之心神喪失或精神耗弱，應依行為時精神障礙之程度而定，如行為時之精
    神，對於外界事務全然缺乏知覺理會及判斷作用，而無自由決定意思之能力者，
    為心神喪失，如此項能力並非完全喪失，僅較普通人之平均程度顯然減退者，則
    為精神耗弱，此經最高法院著有二十六年度渝上二三七號判例意旨可資依循，故
    是否達刑法上之心神喪失或精神耗弱，仍應以行為時之精神狀態判斷之。再酒精
    對人意識之影響，其狀有二，一為酒後對外在事物及其因果關聯之認識力，據此
    認識所為有關「是非對錯」之價值判斷力及依其判斷而設定應對模式之行為抉擇
    力，並無妨礙，僅於擇定應對模式後，因受酒精作用，對控制支配其外在行為、
    動作之及時性、敏捷度及穩定性受有影響，呈顯於外者，則為行動、反應較為遲
    緩、蹣跚，惟此時飲酒人所為之各項行為仍在其自由意識之決斷及控制之下，並
    非有所謂無法抑制之強迫行為或無意識舉措之出現。另一則為因酒精之深層作用
    ，致對外在事理之認識及決斷力，較諸常人薄弱或顯然欠缺，於此情景，飲酒者
    或可謂處於精神耗弱或心神喪失之狀態。至酒精對人之意識究造成前述何者影響
    ，因各人體質及酒精承受度有異，自屬不一而定，難以等量齊觀。
  2.被告於當日事發前雖有至證人李金一住處飲酒，然其酒後意識清醒，此經其自承
    ：「（問：你當天離開李金一家時，覺得自己狀況如何？）我覺得我還好。」等
    語（詳見原審卷第八十三頁）。另證人李金一於原審調查時亦證稱：「（問：被
    告離開時，他精神狀況如何？）沒有酒醉，自己回家，我看他的樣子是正常的回
    家。」等語（詳見原審卷第三十五頁）；證人黃良輝於原審調查時亦證稱：「（
    問：被告去你家時，他的精神狀況如何？）看起來不太好，稍微有一點醉，我有
    聞到酒味。是有一點醉」、「（問：被告如何去你家？）騎機車。」等語（詳見
    原審卷第三十九頁）。
  3.被告經測試呼氣酒精濃度雖為每公升○‧四九毫克，此有酒精濃度測試列印單一
    紙在卷可參（見偵查卷第十八頁）。
  4.按被告當日於案發前雖有喝酒，惟其尚能騎乘機車自臺北縣金山鄉○○路七八巷
    十號李金一住處，返回其臺北縣石門鄉草里村八鄰竹子湖一號住處，並於查明被
    害人去向後，隨即騎機車前往臺北縣石門鄉草里村七鄰阿里老弄六九號黃良輝住
    處，如其神智恍惚、不知人事，何以能騎乘機車，且對行車目的地明晰若此。再
    被告於當日之警訊、偵查中，對案發情形、其如何徒手毆打、持圓板凳猛擊及用
    腳踹踢被害人等節均供述甚明，其思路清晰，於各犯罪步驟均瞭然於懷，且於意
    識之控制、支配下實現其作為，當非神智不清之人所能為。又被告於當日下午四
    時許返回黃良輝住處並發現被害人垂危時，猶能交代黃良輝聯絡救護車將被害人
    送醫，且表示要先回家安頓子女之用餐問題，可見其犯罪當時對外界存在、發生
    之各項事務均能確切暸解、掌握，並據其認識擇定自然適當之回應模式，縱其於
    行為前有飲酒，其吸收之酒精成份對其認識力、價值判斷力、行為抉擇力，均未
    生妨礙，自難認其行為當時係處於精神耗弱之程度，遑論不辨人事之心神喪失狀
    態。
  (六)又按刑法上所謂當場激於義憤而傷害人，係指被害人之行為違反正義，在客觀上
    足以激起一般人無可容忍之憤怒，而當場實施傷害者而言。本件被告進入案發現
    場時，證人黃良輝已逃離該處，被害人則係酒後躺臥於床，縱認因伊下半身赤裸
    而推論伊有不正之行為，亦未為被告所當場撞見，是難認被告係激於義憤而傷害
    被害人。
  (七)另自首係以對於未發覺之罪投案而受裁判為要件，至其方式雖不限於自行投案，
    即託人代理自首或向非偵查機關請其轉送，亦無不可，但須有向該管司法機關自
    承犯罪而受裁判之事實，始生效力，若於犯罪後僅向被害人或非有偵查犯罪職務
    之公務員陳述自己犯罪之事實，而無受裁判之表示，即與自首之條件不符（最高
    法院所著五十年度台上字第六五號判例意旨參照）。然：
  1.被告於九十年一月三十日下午二時許，在臺北縣石門鄉草里村阿里荖六九號處毆
    打被害人後，雖曾通知管轄區域內之警員前來處理，惟其並未告知警員有毆打被
    害人及被害人已受傷之事實，業據被告於原審陳明：「（問：案發當天，你二點
    多打完蔡美華後，你有無打電話去報警？）有。」、「（問：當時你為何要打電
    話去報警？）因為蔡美華常被我抓到，我要找警察來處理。」、「我告訴警察蔡
    美華又被我抓到下身沒穿衣服在黃良輝家，我叫警察來處理，我想和蔡美華分手
    。」、「（問：你當時打電話報警時，你有無跟警察說你有打蔡美華？）無。」
    、「（問：你報警時，有無告訴警察蔡美華有受傷？）無。」、「‧‧‧我氣起
    來，就拿凳子打她，我打完後，有叫警察來，警察在電話中告訴我說被害人常常
    喝酒就發生這種事情，我光辦你們的事，其他事都不用辦了，警察說他事情辦完
    就會來，所以我就走了，因為孩子還在家裡。」等語明確（詳見原審卷第五十七
    頁、六十二頁），並經證人黃良輝於原審證稱：「（問：警察第一次來時，如何
    處理？）警察叫我拿衣服把被害人蓋住，說他也沒辦法處理，然後就回去了。」
    等語（詳見原審卷第四十六頁），依此可徵該次至黃良輝住處查看之警員，確非
    因被告自首毆打被害人之行為而前往處理。
  2.證人黃良輝另稱：「他（按指警察）說被告的同居女人在那裡，被告說他（即被
    告）打她（即被害人），要警察過來看。」云云，惟證人黃良輝並未親聞被告打
    電話報警內容，其所言屬傳聞證據，並無證據能力，不得做為證明被告自首之證
    據；且被告報警之內容及警察到場處理之情形，分據被告、證人黃良輝敘明如上
    ，是被告雖曾打電話報警，但未向有偵查犯罪職務之公務員陳述自己之犯罪事實
    ，亦無接受裁判之表示，尚難認與自首要件相符。
  3.被告於事發當日下午四時許再度回到上址時發現被害人已昏迷在地，隨即委託黃
    良輝代為叫救護車將被害人送醫急救，然並未要求代為報警處理，嗣因黃良輝看
    被害人快不行了，且擔心救護車找不到地點，始通知警員偕同救護車前來等情，
    經證人黃良輝證述無訛，被告亦自承：「我只有叫他叫救護車，先救人，我沒有
    說到報警。」等語（詳見原審卷第六十三頁），而救護人員，並非偵查犯罪職務
    之公務員，況被告僅請求他人代為叫救護車將被害人送醫急救，而未陳述自己犯
    罪之事實，更無接受裁判之表示，揆諸前揭說明，亦與自首條件不符，併此敘明
    。
二、按被告基於普通傷害之犯意，以徒手毆打、持圓板凳擊打等方式傷害被害人，於
    客觀上應有預見被害人發生死亡結果之可能性，其當時主觀上雖未預見，而被害
    人受傷後，終因出血休克死亡，核其所為，係犯刑法第二百七十七條第二項前段
    之傷害人之身體，因而致人於死罪。原審據以論科，固有所據。惟被告於九十年
    一月三十日下午四時許，因黃良輝聯絡計程車司機賴全福載送被害人返家時，無
    法攙扶被害人上車，賴全福即通知被告前來處理，被告返回上址時仍餘怒未消，
    見被害人倒臥於地，認係被害人裝死，即以腳踹被害人身體左側胸、腹二下之傷
    害行為，可見被告係賡續先前之普通傷害犯意續對被害人為傷害行為，是被告此
    再以腳踹被害人身體左側胸、腹二下之傷害行為，與前階段之普通傷害行為，係
    屬接續犯之關係。原審認被告此續以腳踹被害人身體左側胸、腹二下之傷害行為
    係另行起意，自有未洽。檢察官上訴執此指摘原審判決不當，請求撤銷改判，為
    有理由。原審判決有上揭可議之處，自無可維持，應由本院撤銷改判。被告所犯
    本罪，其法定刑為無期徒刑或七年以上有期徒刑，刑責甚重，惟斟酌被告與被害
    人為同居十多年關係，育有四名子女（其中一名已出養於他人），彼此並無仇隙
    ，因見被害人酒醉且下半身赤裸躺臥於其他男子家中床上，一時氣憤，才出於傷
    害之犯意重擊被害人身體各部，竟生死亡之結果，衡量被告尚有多名稚齡子女待
    撫育照料，且已與被害人家屬丙○○、庚○○、己○○、丁○○、戊○○達成和
    解，有和解書影本一份存卷（見相驗卷第三十五頁），並經被害人之母庚○○於
    原審調查中表明原諒被告之意（詳見原審卷第二十三頁）等情，本院認被告所犯
    之罪，情輕法重，有可予憫恕之處，爰依刑法第五十九條之規定減輕其刑。爰審
    酌被告前甫於八十九年八月二十七日、九月十八日連續毆打被害人成傷，並於八
    十九年九月十八日晚間，持開山刀向被害人恫稱：要砍死妳及小孩等語，使被害
    人心生畏懼，致生危害於安全，經原審法院於九十年四月二十日以九十年度易字
    第一五三號判刑在案，有該案列印資料一份存卷可按（見原審卷第七十四至七十
    七頁，該案與本案間並無裁判上一罪關係，且不構成累犯）、被告之品行、智識
    程度、犯罪時所受之刺激、其目的、手段、毆擊被害人力道之猛烈，竟致實木所
    製之板凳於撞及床架時折斷，所生損害甚鉅，及犯罪後坦承犯行，深表悔悟，並
    如前述與被害人家屬達成和解，態度尚稱良好，尚有多名稚子亟待撫育等一切情
    狀，量處有期徒刑參年玖月。
三、扣案被告行兇所用之木製圓板凳一把，雖係供犯罪所用之物，然係黃良輝所有，
    非屬被告所有，業據被告及證人黃良輝供明在卷，故無從對之宣告沒收，併此敘
    明。
四、被告經合法傳喚，無正當理由不到庭，爰不待其陳述，逕行判決。
據上論斷，應依刑事訴訟法第三百六十九條第一項前段、第三百六十四條、第三百七
十一條、第二百九十九條第一項前段，刑法第二百七十七條第二項、第五十九條，判
決如主文。
本案經檢察官張啟彬到庭執行職務。
中    華    民    國    九十    年      十一        月        二十三    日
                              臺灣高等法院刑事第二十四庭
                                  審判長法  官  陳  貽  男
                                        法  官  李  世  貴
                                        法  官  陳  憲  裕
右正本證明與原本無異。
如不服本判決應於收受送達後十日內向本院提出上訴書狀，其未敘述上訴之理由者並
得於提起上訴後十日內向本院補提理由書（均須按他造當事人之人數附繕本）。
                                        書記官  劉  育  妃
中    華民    國      九十    年    十一        月      二十三      日
附錄本案論罪科刑法條全文
刑法第二百七十七條第二項：
犯前項之罪，因而致人於死者，處無期徒刑或七年以上有期徒刑，致重傷者，處三年
以上、十年以下有期徒刑。


司法院資訊處製作；財團法人民間司法改革基金會備份。
